臺灣高等法院高雄分院民事判決　　　　　　
111年度上易字第106號
上  訴  人  台新國際商業銀行股份有限公司

法定代理人  尚瑞強  
訴訟代理人  蘇炳璁  
            陳瑋杰  
參  加  人  聯邦商業銀行股份有限公司
                      住台北市○○區○○○路0段000號0、                        0樓
法定代理人  林鴻聯  
訴訟代理人  柯易賢  
被 上訴 人  陳虹吟  
            陳明隆  
            陳淑慧  
共      同
訴訟代理人  田杰弘律師
上列當事人間請求撤銷遺產分割登記事件，上訴人對於民國111
年1月19日臺灣高雄地方法院110年度訴字第1009號第一審判決提
起上訴並為訴之追加，本院於111年5月4日辯論終結，判決如下
：
    主  文
原判決關於駁回上訴人後開第二、三項之訴部分，暨訴訟費用之
裁判均廢棄。
被上訴人及訴外人陳榮松就被繼承人陳吳秀認所遺如附表所示之
遺產於民國一○二年九月二日所為遺產分割協議之債權行為，及
被上訴人與陳榮松就附表編號一至四之不動產所為分割繼承登記
之物權行為均應予撤銷。
被上訴人甲○○應將附表所示編號一至二之不動產，原因發生日期
民國一○二年八月四日，登記日期民國一○二年九月十八日之分割
繼承登記予以塗銷。
其餘上訴及追加之訴均駁回。
第一、二審（含追加之訴）訴訟費用由被上訴人負擔。參加費用
由參加人負擔。
    事實及理由
壹、程序部分：
一、按當事人於第二審為訴之變更、追加，非經他造同意，不得
    為之，但請求之基礎事實同一者，不在此限，民事訴訟法第
    446條第1項準用第255條第1項第2款規定甚明。本件上訴人
    主張其為被上訴人乙○○之債權人，屆期未獲清償，詎乙○○為
    免遭追償，竟與被上訴人甲○○、丙○○及其父陳榮松（民國10
    3 年5 月13日死亡）於102年9月間，就被繼承人陳吳秀認死
    亡後所遺留如附表所示財產（下稱系爭遺產)為分割協議（
    下稱系爭協議），由甲○○及陳榮松分割繼承如附表所示之不
    動產，並於102 年9 月11日、同年月18日就附表編號1 至4 
    所示不動產（下稱系爭不動產)辦理分割繼承登記（下稱系
    爭登記），乙○○則未依應繼分繼承任何不動產，故於原審依
    民法第244條第1項、第4項規定，請求撤銷其等間所為系爭
    協議之債權行為及附表編號1 至4 所示不動產之物權行為（
    下合稱系爭行為），並請求甲○○、陳榮松塗銷系爭登記，嗣
    經原審判決敗訴，上訴人提起上訴後，於本院追加依民法第
    244條第2項規定為請求權基礎，請求擇一為有利於上訴人之
    判決（見本院卷第15頁），核其於本院主張之事實，與原審
    起訴主張乙○○與其餘陳吳秀認之繼承人所為系爭行為，致其
    債權受有損害，請求撤銷系爭行為及塗銷系爭登記之基礎事
    實同一，依上說明，雖被上訴人不同意(見本院卷第63頁)，
    仍應予准許，合先敘明。
二、次按就兩造之訴訟有法律上利害關係之第三人，為輔助一造
    起見，於該訴訟繫屬中，得為參加，民事訴訟法第58條第1
    項定有明文。又所謂有法律上利害關係之第三人，係指本訴
    訟裁判效力及於第三人，該第三人私法上之地位，因當事人
    之一造敗訴，將受不利益，或本訴訟裁判之效力雖不及第三
    人，因當事人之一造敗訴，依該裁判之內容或執行結果，第
    三人私法上之地位將受不利益者而言。本件聯邦商業銀行股
    份有限公司（下稱聯邦銀行）具狀以其對乙○○有債權存在，
    本件判決結果對其有利害關係而聲請參加訴訟。本院審酌聯
    邦銀行對乙○○有債權存在乙節，已提出債權憑證附卷可稽（
    見本院卷第87頁），足認本訴訟裁判之效力雖不及於聯邦銀
    行，但聯邦銀行將因上訴人之敗訴，對於乙○○因繼承而得之
    遺產，無法強制執行以滿足債權，私法上之地位遭受不利益
    ；又此一不利益，並不因聯邦銀行先前曾經對被上訴人提起
    撤銷訴訟嗣後又撤回而有影響，故聯邦銀行聲請參加訴訟，
    於法並無不合，應准予之（見本院卷第98、109至111頁）。
貳、實體部分：　　
一、上訴人起訴主張：乙○○前積欠伊新臺幣（下同）60萬3,830
    元本息未償，經執行無著，伊取得原法院98年度司執字第63
    26號債權憑證（下稱系爭債權憑證）。又陳吳秀認為被上訴
    人之母、陳榮松之配偶，於102 年8 月4 日死亡後，遺有系
    爭遺產，被上訴人及陳榮松為全體繼承人，均未拋棄繼承。
    詎乙○○為免遭追償，竟與甲○○、丙○○及陳榮松於102 年9 月
    2 日作成系爭協議，由甲○○及陳榮松分別繼承如附表編號1 
    至5 所示不動產，並於102 年9 月11日、9 月18日就系爭不
    動產辦理系爭登記，乙○○則僅繼承如附表編號6 所示之現金
    5,000 元，相較其本於應繼分所能取得之遺產，顯無相當對
    價，系爭行為無異將乙○○繼承陳吳秀認之不動產權利無償移
    轉予陳榮松及甲○○，有害於上訴人之債權等情。爰依民法第
    244條第1 項、第4 項規定提起本件訴訟，聲明：㈠被上訴人
    及陳榮松（後由被上訴人繼承）就陳吳秀認所遺系爭遺產於
    102 年9 月2 日所為系爭協議之系爭行為均應予撤銷；㈡甲○
    ○及陳榮松（後由被上訴人繼承）應將系爭不動產，原因發
    生日期102 年8 月4 日、登記日期102 年9 月18日、同年9 
    月11日之系爭登記予以塗銷。
二、被上訴人則以：甲○○為家中長男，由其擔負照顧陳吳秀認之
    責，且與乙○○、丙○○及陳榮松基於親誼、祭祀及扶養付出等
    考量，始作成系爭協議，要無上訴人所指詐害債權行為。況
    乙○○尚有分得部分遺產，故系爭協議非為規避乙○○清償上訴
    人債務所為，亦非無償行為等語置辯。
三、參加人則以：伊為乙○○之債權人，伊之主張均同上訴人所述
    等語。　　
四、原審判決上訴人敗訴，上訴人不服，提起上訴，上訴聲明：
    ㈠原判決廢棄。㈡被上訴人及陳榮松（後由被上訴人繼承）就
    陳吳秀認所遺系爭遺產於102 年9 月2 日所為系爭協議之系
    爭行為均應予撤銷；㈡甲○○及陳榮松（後由被上訴人繼承）
    應將系爭不動產，原因發生日期102 年8 月4 日、登記日期
    102 年9 月18日、同年9 月11日之系爭登記予以塗銷。被上
    訴人答辯聲明：上訴駁回。
五、兩造不爭執事項如下：
  ㈠乙○○前積欠上訴人60萬3,830元及利息未償，經被上訴人執行
    其財產無著，原法院對上訴人核發系爭債權憑證。
  ㈡陳吳秀認於102 年8 月4 日死亡，遺留系爭遺產，繼承人為
    其配偶陳榮松及子女即被上訴人，均未拋棄繼承。又陳榮松
    於103 年5 月13日死亡，繼承人為被上訴人。
　㈢被上訴人及陳榮松於102 年9 月2 日作成系爭協議，由甲○○
    及陳榮松分別繼承陳吳秀認遺留如附表編號1 至2、3至5 所
    示之不動產，並於102 年9 月18日、9 月11日就系爭不動產
    辦理系爭登記，乙○○及丙○○各僅繼承陳吳秀認系爭遺產中如
    附表編號6 所示現金各5,000 元。
　㈣陳榮松分割繼承之附表編號3、4之不動產，於陳榮松死亡後
    ，由甲○○、丙○○分別分割繼承附表編號3、4之不動產。　
　㈤上訴人於109 年7 月28日查詢附表編號2 所示不動產登記謄
　　本，已知悉本件系爭遺產分割行為。
六、兩造爭執事項為：㈠系爭協議之系爭行為，係無償行為或有
    償行為？是否損及上訴人之債權？㈡上訴人依民法第244條第
    1、2、4項請求撤銷，有無理由？茲分述如下：
  ㈠按債務人所為之無償行為，有害及債權者，債權人得聲請法
    院撤銷之；債權人依第1項或第2項之規定聲請法院撤銷時，
    得並聲請命受益人或轉得人回復原狀，民法第244條第1項、
    第4項前段分別定有明文。又所謂無償行為，單獨行為或契
    約均屬之。次按繼承權固為具有人格法益之一身專屬權利，
    惟於繼承人未拋棄繼承，而本於繼承與其他繼承人對於遺產
    全部為公同共有時，該公同共有權已失其人格法益性質，而
    為財產上之權利。從而，繼承人間之遺產分割協議，係公同
    共有人間就公同共有物所為之處分行為，倘全部遺產協議分
    割歸由其他繼承人取得，對未分割取得遺產之該繼承人而言
    ，形式上係無償行為，若害及債權人之債權實現，債權人應
    得提起民法第244 條第1 項之撤銷訴訟（最高法院106 年台
    上字第1650號民事判決意旨參照）。再按民法第244 條第1 
    項之撤銷訴權，自債權人知有撤銷原因時起，1 年間不行使
    ，或自行為時起，經過10年而消滅，民法第245 條定有明文
    。
　㈡本件上訴人主張其為乙○○之債權人，惟乙○○於陳吳秀認死亡
    後，與其餘被上訴人及陳榮松為系爭協議之系爭行為，且乙
    ○○僅繼承5000元現金數額，顯低於系爭不動產價值，係屬無
    償行為，故系爭協議之作成，害及上訴人之債權，得依民法
    第244條第1項、第4項規定，訴請撤銷系爭行為及塗銷系爭
    登記等情，為被上訴人所否認，並以前詞置辯，經查：
　⒈上訴人主張於109 年7 月28日查詢附表編號2 所示不動產登
    記謄本，始知悉系爭遺產分割行為，為兩造所不爭執，並有
    卷附地政電子謄本申請紀錄可稽（見原審審訴卷第89頁，原
    審卷第121 頁），則上訴人於110 年5 月14日提起本件撤銷
    訴訟（見原審審訴卷第9 頁），自其知有撤銷原因時起算，
    其提起本件撤銷訴訟，未逾1 年之除斥期間，應堪認定。
  ⒉其次，上訴人為乙○○之債權人，曾對之強制執行無效果，已
    取得原法院核發之系爭債權憑證，嗣陳吳秀認於102 年8 月
    4 日死亡，全體繼承人為被上訴人及陳榮松，均未拋棄繼承
    ，於102 年9 月2 日作成系爭協議，約定陳吳秀認之系爭遺
    產如附表編號1 至2 所示不動產由甲○○繼承、附表編號3 至
    5 所示不動產由陳榮松繼承、附表編號6 所示現金則由乙○○
    、丙○○各取得1/2 ，甲○○、陳榮松並於同年9 月18日、同月
    11日以分割繼承原因，就系爭不動產辦理分割繼承登記，為
    兩造所不爭執（見原審卷第104 頁），並有上訴人提出系爭
    債權憑證、系爭不動產土地登記謄本、戶籍謄本、臺灣高雄
    少年及家事法院函文附卷為證（見原審審訴卷第15-17 、20
    、51、109-116 頁），及卷附土地及建物謄本、異動索引、
    繼承分割協議書、財政部南區國稅局遺產稅核定通知書、臺
    灣嘉義地方法院函文、遺產稅免稅證明書可稽（見原審審訴
    卷第45-47 、51、81-83 、121-123 頁、原審卷第51-53 頁
    ），上開事實堪以認定。又因乙○○於陳吳秀認死亡後，既未
    聲明拋棄繼承（見原審審訴卷第20頁），依法即與陳吳秀認
    之其他繼承人公同共有系爭不動產所有權，則乙○○嗣後與其
    他繼承人以系爭協議之分割遺產方式，將附表所示之系爭不
    動產分歸甲○○、陳榮松所有，僅繼承現金5000元，依其應繼
    分，顯有處分其因繼承取得之公同共有之系爭不動產權利，
    將之無償讓與甲○○、陳榮松之情事，則系爭行為形式上係無
    償行為，應堪認定。並審酌斯時乙○○對上訴人負有前開欠款
    債務，且經上訴人執行無著，為兩造所不爭執，復有系爭債
    權憑證可據（見原審審訴卷第15-16頁），則乙○○並無財產
    與資力清償債務，卻與其他繼承人就陳吳秀認之系爭遺產為
    系爭協議之系爭行為，自已害及上訴人之債權實現。是上訴
    人依民法第244條第1項、第4項規定，請求撤銷被上訴人就
    系爭協議之系爭行為，並請求甲○○塗銷如附表編號1 至2 所
    示不動產之分割繼承登記，自屬有據（另請求塗銷附表編號
    3 至4 所示不動產之分割繼承登記詳下3所述）。至被上訴
    人雖抗辯：甲○○為家中長男，故由其擔負照顧陳吳秀認之責
    ，且被上訴人與陳榮松基於親誼、祭祀及扶養付出等考量，
    始作成系爭協議各情，故系爭行為並非詐害行為云云，惟為
    上訴人所否認（見本院卷第13頁），且被上訴人就其上開所
    辯，復均未舉證以實其說，則其等所辯，自無足採。
　⒊上訴人雖亦依上開規定，請求陳榮松應塗銷如附表編號3 至4
     所示不動產分割繼承登記等語，惟陳榮松已於103 年5 月1
    3日死亡，其繼承人為被上訴人，且均未拋棄繼承，有臺灣
    嘉義地方法院函文附卷可稽（見原審卷第19頁），其後被上
    訴人並就陳榮松之遺產進行分割協議，由甲○○、丙○○二人分
    割繼承陳榮松上開附表編號3至4之不動產，有嘉義縣朴子地
    政事務所函及上開2筆不動產土地登記謄本、異動索引等件
    附卷可佐（見原審卷第21-33頁），則上訴人本件起訴前，
    陳榮松即非附表編號3、4土地之登記名義人，亦有前開土地
    登記謄本附卷足憑，故在上訴人未依法訴請撤銷被上訴人三
    人就陳榮松所遺附表編號3、4土地之遺產分割協議行為，並
    請求甲○○、丙○○塗銷該2筆土地所為分割繼承登記前，無從
    使該2筆土地回復至陳榮松名下，基於登記之連續性，上訴
    人亦無從逕請求陳榮松將上開2筆土地分割繼承登記予以塗
    銷，故上訴人此部分請求，無由准許。
　⒋綜上，上訴人主張因被上訴人及陳榮松所為系爭協議之系爭
    行為，損害其債權，故依第244條第1項、第4項規定，請求
    撤銷系爭行為，並請求塗銷如附表編號1、2之不動產分割繼
    承登記，自屬有據，應予准許。逾此以外請求塗銷如附表編
    號3、4之不動產分割繼承登記，則屬無據，應予駁回。
　㈢上訴人依民法第244條第1項、第4項規定，請求撤銷系爭行為
    及如附表編號1、2之不動產分割繼承登記，既已准許，自無
    庸審究上訴人依民法第244條第2項撤銷系爭行為，及附表編
    號1、2之不動產分割繼承登記之必要。其次，承上㈡⒊所述，
    上訴人在未訴請撤銷被上訴人就陳榮松所遺附表編號3、4土
    地之遺產分割協議行為，並請求甲○○、丙○○塗銷該2筆土地
    之分割繼承登記前，無從逕請求陳榮松（由被上訴人繼承）
    就該2筆土地之分割繼承登記予以塗銷，是上訴人依民法第2
    44條第2項、第4項規定，請求陳榮松（由被上訴人繼承）就
    附表編號3、4之不動產分割繼承登記塗銷部分，亦屬無據，
    併此敘明。
七、綜上所述，上訴人依民法第244 條第1 項、第4 項規定，請
    求撤銷系爭協議之系爭行為，並請求塗銷如附表編號1、2之
    不動產分割繼承登記，自屬有據，應予准許；逾此以外請求
    塗銷如附表編號3、4之不動產分割繼承登記，則屬無據，應
    予駁回。原審就上開應准許部分，判決上訴人敗訴，自有未
    合，上訴意旨求予廢棄改判，為有理由，爰由本院予以廢棄
    改判如主文第2 、3項所示。至於上訴人不應准許之部分，
    原審為上訴人敗訴之判決，核無不合，上訴人就此敗訴部分
    ，上訴指摘原判決不當求予廢棄改判，及追加民法第244條
    第2項規定，請求撤銷系爭行為及塗銷系爭登記，則無理由
    ，應予駁回。本件事證已臻明確，兩造其餘之攻擊或防禦方
    法及所用之證據，經本院斟酌後，認為均不足以影響本判決
    之結果，爰不逐一論列，附此敘明。
八、據上論結，本件上訴為一部有理由，一部無理由，追加之訴
    為無理由，依民事訴訟法第450 條、第79條、第85條第1項
    、第86條，判決如主文。
中　　華　　民　　國　　111 　年　　5 　　月　　25　　日
                            民事第四庭
                                審判長法  官  甯  馨
                                      法  官  林雅莉  
                                      法  官  楊淑珍
以上正本證明與原本無異。
本件不得上訴。
中　　華　　民　　國　　111 　年　　5 　　月　　25　　日
                                      書記官  李宜錚

編號 種類 財產所在或名稱 權利範圍 陳吳秀認之系爭遺產為分割繼承之各繼承人 1 土地 高雄市○○區○○段000 地號 全部 甲○○ 2 建物 高雄市○○區○○段000 ○號 全部 甲○○ 3 土地 嘉義縣○○鄉○○○段○○○段0000地號 全部 陳榮松（陳榮松死亡後，由甲○○分割繼承之） 4 土地 嘉義縣○○鄉○○○段○○○段0000地號 全部 陳榮松（陳榮松死亡後，由丙○○分割繼承之） 5 建物 門牌號碼嘉義縣○○鄉○○村○○000 號之28未辦保存登記房屋 全部 陳榮松 6 現金 新臺幣10,000元  乙○○、丙○○各取得1/2